【裁判字號】    99,婚,468
【裁判日期】    990928
【裁判案由】    履行同居
【裁判全文】
臺灣臺中地方法院民事判決               99年度婚字第468號
原      告  乙○○
被      告  甲○○
上列當事人間請求履行同居事件，本院於中華民國99年9月9日言
詞辯論終結，判決如下：
    主    文
被告應與原告同居。
訴訟費用由被告負擔。
    事實及理由
甲、程序方面：
    被告受合法通知，無正當理由，未於最後言詞辯論期日到場
    ，核無民事訴訟法第386 條所列各款情形，爰依原告之聲請
    ，由其一造辯論而為判決。
乙、實體方面：
壹、原告起訴主張：
一、被告為大陸地區人士，兩造於民國91年5 月13日在大陸地區
    青島市結婚，並約定被告應在臺灣與原告共同生活，且以原
    告之住所為共同住所，嗣原告於91年6 月12日在臺灣戶政機
    關辦妥結婚登記手續，被告亦來臺與原告共同生活。詎被告
    於97年5月3日離家，並以其遭原告施以家庭暴力為由，向本
    院聲請核發保護令，經本院於97年8 月21日以97年度家護字
    第654號核發民事通常保護令，有效期間為8個月。於前開保
    護令期間屆至後，被告於98年4 月20日再向本院聲請延長前
    開通常保護令期間未獲准，被告又持續以原告涉有搶奪、妨
    害自由、竊盜等案件，提出告訴，惟被告於前開案件所為陳
    述，均與事實有所出入。被告離家迄今已逾1年8月，目前不
    知去向。被告拒與原告履行同居生活，顯然違背夫妻同居之
    義務，為此提起本件訴訟等語。並聲明：如主文所示。
二、對被告答辯之陳述：被告羅織諸多不實指控，企圖陷原告於
    罪，其中被告所述原告於97年4 月間搶奪其所有之新臺幣（
    下同）4000元，及自97年4 月間迄5月3日凌晨某時，原告向
    其恫稱「如敢離開半步就打死你」，致其心生畏懼，而認原
    告涉有搶奪、恐嚇及傷害等罪嫌部分，業經臺灣臺中地方法
    院檢察署檢察官於99年4月7日以98年度偵字第16925 號為不
    起訴處分，被告不服聲請再議，亦經臺灣高等法院臺中分院
    檢察署於99年5月27日以99年度上聲議字第995號處分書駁回
    其再議之聲請。另否認被告所稱在99年4、5月間，原告有恐
    嚇、辱罵、作勢毆打被告等家庭暴力行為等情。
貳、被告則以：
一、原告屢屢對被告施以家庭暴力行為，於92年間，原告未能取
    得其與前妻所生子女之親權，而經常將怨氣發洩在被告身上
    ，此後即對被告惡言相向，並欲將被告趕回青島，致被告長
    期飽受恐懼與精神折磨；自97年4 月上旬起，原告更變本加
    厲，動輒無故令被告返回大陸地區，被告不從，原告即辱罵
    被告，甚至不准被告由臺中市○○區○○路2 段8之2號住處
    下樓至一樓店面，並以「動針車就將電線剪斷」、「如敢替
    客人修改衣服，就把衣服剪掉」等語恫嚇被告，並強行取走
    被告之4000元；另於97年5月3日晚上10時許，在上開住處，
    將被告囚禁在樓上，並恫稱；「如敢下樓就打死妳」，致被
    告20餘小時未能進食、飲水，嗣被告由知悉上情之友人接往
    家中作客，待被告返家後，原告竟強行拉扯被告之皮包，且
    將被告推倒在地，致被告大腿瘀青，復持扯斷之皮包背帶朝
    被告抽打，期間對被告破口大罵，被告乃報警處理；原告再
    於同年月5 日，俟被告前往內政部入出國移民署詢問相關事
    宜時，搶走被告之證件，原告對於被告實施上開家庭暴力行
    為，業經本院於97年8月21日以97年度家護字第654號核發通
    常保護令在案。且原告前開以「動針車就將電線剪斷」、「
    改衣服就把衣服剪掉」等語恫嚇被告、於97年5月3日與被告
    拉扯致被告受傷、於同年月5 日搶走被告證件等行為，業經
    臺灣臺中地方法院檢察署檢察官向本院聲請簡易判決處刑。
二、被告經收留於家暴中心期間，原告將被告所有之衣物、鞋子
    、皮包及大陸帶來之證件全數送人或毀掉，可見原告憎恨被
    告之深，依常理而言，原告豈有要求被告履行同居之意。再
    者，原告固提起本件履行同居之訴，惟於前開通常保護令事
    件97年6 月17日下午調查審理時，被告在友人丁○○陪同下
    前往本院第二辦公大樓（被告答辯狀誤載為簡易大樓，下同
    ）二樓34法庭，於開庭前5 分鐘，原告竟站在女廁外等候如
    廁出來之被告，雙手握拳，喝令被告不准報到和應訊，幸丁
    ○○立刻請來法警解圍，待開庭結束後，原告又破口大罵要
    毆打被告，幸為法警擋住。而本件履行同居事件於99年4 月
    29日調解結束後，在本院第二辦公大樓六樓家事商談室外之
    當事人等候區，原告竟恫嚇被告：「千萬不要落單讓我撞到
    ，你小心一點」等語；另於同年5月20日下午2時20分許，在
    本院第二辦公大樓六樓家事商談室內，原告竟辱罵被告是人
    渣，稱其不能讓被告生存在臺灣，於同日下午4 時許調解結
    束後，原告又尾隨被告並恫嚇：「等著看我怎麼來收拾你」
    ，其表情像是要毆打被告，但沒有肢體動作，嗣被告有再就
    原告99年4月29日、同年5月20日之家庭暴力行為聲請核發保
    護令，故被告實有不履行同居義務之正當理由。
三、原告訴請履行同居，惟其真正目的是要離婚，讓被告喪失在
    臺灣申請領取居留權之權益。被告嫁來臺灣近8 年，已符合
    領取身分證之條件，惟領取身分證需配偶即原告前往蓋章保
    證同意，然原告均拒絕被告應有之權益。由此可知，原告之
    真正目的乃欲藉由將被告趕出臺灣，以解脫其前開偷竊、搶
    奪、侵占等罪嫌等語，資為抗辯。
、得心證之理由：
一、原告主張兩造於91年5 月13日在大陸地區青島市結婚，並約
    定被告應在臺灣與原告共同生活，且以原告之住所為共同住
    所，嗣被告亦來臺與原告共同生活，嗣被告於97年5月3日離
    家出走，現未與原告同居等情，業據原告提出戶籍謄本、結
    婚公證書暨海基會認證書、被告之居民身分證、臺灣地區依
    親居留證及逐次加簽出入境證各1 份為證，並經證人即原告
    父親丙○○於本院99年7月1日行言詞辯論時證述明確，復為
    到庭之被告所不爭執，自堪信原告此部分之主張為真實。
二、按夫妻互負同居之義務，但有不能同居之正當理由者，不在
    此限，民法第1001條定有明文。前開條文所謂不能同居之正
    當理由，係指按情形要求同居為不合理或有不堪同居或不宜
    同居之事由而言（高鳳仙著「親屬法理論與實務增訂六版」
    、第84頁、 95年9月六版一刷、五南圖書出版股份有限公司
    出版）；又婚姻乃以終身生活為目的之結合關係，在婚姻關
    係存續期間，依法負有同居義務，縱之前有主、客觀不能同
    居之正當理由，苟非之後該原因尚繼續存在，自不容任以主
    觀之臆測或疑慮有該事由存在而拒絕履行同居，否則殊與夫
    妻同居，共同生活之目的不相符合（最高法院80年度臺上字
    第457 號、84年度臺上字第2862號判決意旨參照）。經查：
  (一)原告前於97年4 月間、同年5月3日，在兩造臺中市○○區○
    ○路2段8之2 號住處，以髒話辱罵被告、強拉被告皮包，致
    被告跌倒，持皮包帶子往被告身旁擊打予以恫嚇、恫稱要將
    客人之衣服剪掉，及於97年5月5日至內政部移民署，強行取
    走聲請人之居留證等家庭暴力行為，經本院於97年8 月21日
    核發97度家護字第654號暫時保護令，有效期間為8月等情，
    有兩造提出之上開民事裁定可證，且為兩造所不爭執，並經
    本院依職權調取上開民事聲請事件卷宗查閱屬實；而上開通
    常保護令期間屆滿後，被告雖曾聲請延長保護令，惟其於98
    年4 月14日本院訊問時即當庭撤回聲請等情，亦經本院依職
    權調取98年度家護聲字第18號民事聲請事件卷宗查閱無訛，
    而堪信被告抗辯原告曾對其為家庭暴力行為，應屬真實。
  (二)被告另抗辯原告於上開保護令期間屆滿後，又於99年4 月29
    日及同年5 月20日，在本院第二辦公大樓對其為家庭暴力行
    為，其並據以向本院聲請保護令等情，並舉證人丁○○為證
    。惟查，證人丁○○於本院99年8 月17日言詞辯論時證述：
    伊曾與被告到法院來過3次，最近一次是於99年5月間，當時
    兩造在商談室的對話伊不清楚，因伊在商談室外等候，兩造
    出來後，伊與被告一起離開，到簡易庭大樓一樓外面之停車
    場時，原告說要打被告，還舉起雙手來（證人雙手高舉過頭
    ），伊就叫被告離開，被告即趕快離去，另於同年4 月間，
    陪同被告來那次，伊亦是在六樓商談室外等候被告，被告出
    來後伊即與被告一同走樓梯下來，好像沒有遇到原告，伊陪
    同被告到法院發生原告辱罵或作勢要毆打被告之情形只有一
    次，即伊所述99年5月那次云云，而就於99年4月29日陪同被
    告前來本院調解時，原告有無出言恫嚇被告等情，與被告之
    抗辯迥不相符；且與被告於同日言詞辯論時陳述：原告於99
    年5 月20日在本院商談室外之等候區，當著證人丁○○之面
    ，很兇地對伊說「等著看我怎麼收拾妳」，表情有點想毆打
    伊之感覺，但沒有肢體動作等情，就原告對被告說話之內容
    、地點、有無肢體動作等節，互相歧異，是被告上開抗辯是
    否屬實，顯有可疑；另被告雖以原告於99年4月29日、同年5
    月20日均對其施以家庭暴力行為，而向本院聲請保護令，惟
    嗣於同年8 月13日即具狀撤回聲請等情，亦經本院依職權調
    取99年度司暫家護字第 544號民事聲請事件卷宗查核屬實，
    而被告復未能舉其他有利事證以實其說，是其抗辯原告於上
    開保護令期間屆滿後仍有繼續對其為家庭暴力行為等情，即
    難採認。
三、按夫妻之一方為臺灣地區之人民，一方為大陸地區之人民者
    ，其結婚或離婚之效力，依臺灣地區之法律，臺灣地區與大
    陸地區人民關係條例第53條定有明文。經查，本件原告為臺
    灣地區人民，被告為大陸地區人民，故本件婚姻效力（履行
    同居）之準據法應適用臺灣地區法律。次按夫妻互負同居之
    義務，民法第1001條有明文規定。兩造婚姻關係既現仍存續
    中，且以原告住所為共同住所，除有不能同居之正當理由外
    ，被告應負有與原告同居之義務。被告於原告發生上開家庭
    暴力行為後即已離開兩造共同居所，未與原告繼續同居迄今
    ，雖其於上開保護令有效期間內，未返家與原告共同生活，
    依當時情狀、社會通念、人之常情以觀，可認當時確有不能
    與原告同居之正當理由；然及至本院99年9月9日言詞辯論終
    結時，原告對被告實施家庭暴力行為已時隔約2年4月，距前
    揭保護令有效期間屆滿時，亦已逾1年4月，在無法證明原告
    曾對被告再度實施不法侵害之情況下，自不能認為被告拒絕
    同居之正當理由尚繼續存在，亦不能僅以被告之主觀臆測或
    疑慮有該事由存在而拒絕履行同居，否則殊與夫妻同居、共
    同生活之目的不相符合。本件復查無其他證據足資證明被告
    有不能履行同居義務之正當情事，被告拒絕與原告同居，顯
    然違背夫妻間之同居義務。堪信原告之主張為之真實。從而
    ，原告本於民法第1001條之規定，訴請被告履行同居，為有
    理由，應予准許。
四、本件事實已臻明確，兩造其餘之攻擊防禦及證據調查，均與
    本案之判斷不生影響，自勿庸一一審酌論列，併此敘明。
丙、訴訟費用負擔之依據：民事訴訟法第78條。
中    華    民    國    99    年     9    月    28    日
                  家事法庭      法  官  郭妙俐
正本係照原本作成。
如對本判決上訴，須於判決送達後20日之不變期間內，向本院
提出上訴狀。
如委任律師提起上訴者，應一併繳納上訴審裁判費。
中    華    民    國    99    年     9    月    28    日
                                書記官  魏宏銘

司法院資訊處製作；財團法人民間司法改革基金會備份。
